【裁判字號】    91,上更(一),260
【裁判日期】    920225
【裁判案由】    偽造文書
【裁判全文】
臺灣高等法院臺中分院刑事判決                九十一年度上更(一)字第二六號
    上  訴  人
    即  被  告  丁○○  男六十.
    選任辯護人  林錦隆  律師
右上訴人因違反貪污治罪條例等案件，不服臺灣南投地方法院八十七年度訴字第一三
六號中華民國八十八年十月二十五日第一審判決（起訴案號：臺灣南投地方法院檢察
署八十六年度偵字第五一七四號。併辦案號：八十七年度偵字第五一五四號），提起
上訴，本院判決後經最高法院第一次發回更審，本院判決如左：
    主  文
上訴駁回。
    事  實
一、丁○○於民國（下同）八十二年一月間為台灣省立南投醫院（現更名為行政院衛
    生署南投醫院，下稱南投醫院）院長，其職權範圍包括對於該機關所屬雇員年終
    考成之核定。於八十二年一月十四日，南投醫院人事室將該院考績委員會審議通
    過之八十一年度員工考績及考成，呈報丁○○覆核及核定。丁○○得知該院雇員
    丙○○之八十一年度考成經考績委員會審議為七十九分（即乙等），其明知辦理
考績人員，對於考績過程，應嚴守祕密，竟因為博取丙○○之好感，於八十二年
    一月十九日上班時間，通知丙○○至其辦公室，向丙○○出示考績資料，表示其
    考成經考績委員會評定為乙等，並表示其可將考成改為甲等，而當場在考成名冊
    丙○○之「院長考核分數」欄內填寫八十一（即甲等）。嗣於當日晚上參加埔里
    榮民醫院聚餐後之回程途中邀請丙○○至其辦公室，因丁○○有多次輕薄黃女之
    行為，丙○○預期屆時丁○○必再藉機對其毛手毛腳，遂將此事告知時任該院秘
    書之陳憲德，陳憲德認可藉機將丁○○對丙○○不軌之情形予以拍照，作為要脅
    丁○○之手段。丙○○即前往丁○○之辦公室，丁○○果伸手擁抱丙○○並親吻
    丙○○臉頰，陳憲德則在室外乘機拍下照片一張；嗣因丁○○發覺遭人拍照，未
    再對丙○○繼續擁抱或從事其他不軌行為。丁○○於翌日即八十二年一月二十日
    ，將其他員工之分數填妥後，在人事室所擬前開簽呈上批示「考核分數如附件」
    ，並簽名及填載日期，交還人事室，完成對雇員之考成核定程序。同年月二十七
    日，丁○○批示將南投醫院委任人員之考績清冊及全院考績統計表（含參加考成
    之全部雇員五人），呈報台灣省政府衛生處（雇員部分由院長自行核定，毋庸呈
    報上級備查，故僅於全院統計表中記載雇員考成中甲等及乙等人數分配情形）。
    南投醫院人事室則循例於同年一月二十日依丁○○覆核及核定之考績、考成，於
    當日造冊，簽請丁○○批示先行墊發考績及考成獎金，經丁○○批示後，人事室
    於八十二年二月八日以甲等考成獎金一個月即一萬九千零六十元匯入丙○○在第
    一商業銀行南投分行之帳戶，並於同年三月三十一日以八十二投醫人字第０八四
    一號函發文將考績及考成結果，通知各參加考績、考成之人。惟陳憲德於丁○○
    核定雇員部分之考成後，於八十二年一月二十一日書寫恐嚇信函，並附前開拍得
    之照片向丁○○恐嚇新台幣（下同）五百萬元（陳憲德、丙○○此部分犯行，業
    據本院以八十六年度上更二字第二九五號分別判處有期徒刑六月及四月，丙○○
    緩刑三年確定），丁○○因遭恐嚇心有未甘，明知丙○○之考成業經核定，並已
    通知受考成人，非經復審之法定程序，任何人不得擅自更改；竟另行起意，利用
    其機關首長之機會，於八十二年四月十四日通知人事室主任甲○○，將前開已核
    定並通知受考成人之考成名冊公文書持至院長室，丁○○當場將丙○○之考成分
    數由原已核定之八十一分，變造為七十九分，並蓋其院長職章後擲還甲○○而行
    使之，使丙○○之考成由原核定之甲等變造為乙等，足生損害於丙○○及南投醫
    院辦理雇員考成業務之正確性。南投醫院人室事迫不得已，依該變造過之考成，
    於翌日即八十二年四月十五日通知丙○○繳回所領甲等考成之一半獎金。惟丙○○不願繳回，出納人員遂於同年五月份之薪資中逕予扣回半個月之獎金即九千五
    百三十元。
二、案經南投醫院移送臺灣南投地方法院檢察署檢察官偵查起訴及南投醫院移送臺灣
    南投地方法院檢察署檢察官併案審理。
    理  由
一、訊據被告丁○○固坦承原將被害人丙○○之考成核定為八十一分，再改為七十九
    分等情不諱，惟矢口否認有行使變造公文書之犯行，辯稱：八十一年雇員丙○○
    之考成係與其他職員同案辦理主管評擬八十分，考績委員初核七十九分，被告衡
    量丙○○平日表現，符合公務員考績法施行細則第四條評列甲等之規定，故在八
    十二年一月廿日在考績清冊上予以變更為八十一分，但嗣後丙○○夥同陳憲德於
    八十二年一月廿一日向被告恐嚇勒索五百萬元，有品性不端之具體事證，才將黃
    女考成改為考績委員評定之七十九分，以示公允。當時本院職員之考績因呈報銓
    敘部核定中，尚未正式發布，省立南投醫院八十二年度第一次考績委員會會議有
    ：「院長逕予變更不另覆議」之授權，且更改前曾徵詢人事主任甲○○意見，並
    經其同意等語。
二、經查丙○○八十一年度考成過程如下：
    (1)丙○○係南投醫院之雇員，其八十一年度之考成，依偵查卷附丙○○公務人員
      考績表所示，初評由其直屬長官即社會服務室主任沈賢文評為八十分，嗣於八
      十二年一月十三日副院長戊○○所主持之考績委員會時考評時，評為七十九分
      ，嗣機關首長即被告將黃女之考評時列為八十一分，惟該八十一分復經塗改為
      七十九分，「核定日期」欄載為八十二年一月二十日等情 (偵查卷第一百八十
      頁)。
    (2)因丙○○係屬雇員，依卷附台灣省政府衛生處八十一年十二月二十二日八一衛
      人字第０八六四四號函（見偵查卷第十四頁正面），其考成係由南投醫院自行
      核定，毋庸報送上級機關備查。惟委任級人員之考績須呈報南投醫院之上級機
      關即台灣省政府衛生處備查，該院人事室乃簽報被告核發公函呈報，被告於八
      十二年一月二十七日核定發函台灣省政府衛生處，此有該院八十二年二月二日
      八二投醫人字第０二一四號函影本在卷足參（見偵查卷第八頁正面）。而該函
      除呈報委任級人員之考績外，亦檢附該院考績人數簡要統計表，該統計表中註
      明，該院有五名雇員參加考績（按即簡基地、陳映雪、簡彩鸞、林瑞瑜、丙○○）該五名雇員之考成均列甲等（參本案卷第九頁正面），是丙○○於八十二
      年二月二日時其八十一年度之考成仍列甲等無疑。
    (3)南投醫院人事室組員於八十二年三月五日簽呈被告稱：「：：本院雇員簡基地
      等五名八十一年度考績業經奉鈞長８２、１、２０奉定在案，依據衛生處８１
      、１２、２２衛人字第八六四四號函規定，雇員由本院自行核定，毋須報處備
      查，擬依規定發佈八十一年考績通知書並辦理考績獎金歸墊事宜：：」等語，
      經其長官簽陳意見為「簡彩鸞擬參加升等考試報名擬予發佈，其他人員俟荐、
      委任人員一併再發佈」等語，並經被告批示准許，該簽呈所附南投醫院五位雇
      員名冊中丙○○考成仍列八十一分等情，有該簽呈及名冊影本附偵查卷可考 (
      第十頁)。
    (4)前項簽呈中因人事室於前開雇員簡彩鸞為參加升等考試，而請領八十一度考成
      一案，簽請被告核示發佈簡彩鸞考成通知書之簽呈中，簽註僅先發佈簡彩鸞之
      考成，其餘人員俟薦、委任人員一併發佈，嗣因薦、委任人員之考績於呈報後
      銓敘部於八十二年三月八日以台華甄二字第八二０七三二函核定，人事室遂於
      八十二年三月二十日簽報被告核示准予抄發考績、考成通知單通知受考績（成
      ）人，被告於同年月二十三日批示（見偵查卷第七十八頁正面）。人事室遂於
      八十二年三月三十一日以八十二投醫人字第０八四一號函通知參加考成人，此
      有雇員林瑞瑜、陳映雪、簡基地等考成通知書在卷足稽（見偵查卷第八十一頁
      至八十三頁）；上開雇員考成之依據均記載「八十二年一月二十日核定」等語
      。
三、被告對於其將丙○○之考成由八十一分，在考績名冊及丙○○之考績表上更改為
    七十九分，並於名冊上蓋用其院長職章一節自白不諱，並有該考績名冊影本附偵
    查卷足憑。惟辯稱：更改時間係在八十二年三月三十一日考績公佈之前云云。丙○○則稱，伊所收到八十二年三月三十一日發文之考成通知書係載為八十一分，
    惟因相隔多年，遺失無法尋獲該考成通知書等語。就此被告更改丙○○考成時間
    之爭點，證人即南投醫院人事室主任甲○○於八十六年十一月廿六日檢察官訊問
    時證稱：「（丙○○考績何時批改？）八十二年一月廿日或廿一日交下給我的，
    那時是將七十九分改為八十一分，八十二年四月十四日再將八十一分改為七十九
    分」「（八十一分改為七十九分時）已經核定，但尚未發佈，那時於一月廿七日
    報衛生處統計」「院長意思是有一位人員要參加升等考，需考績通知，當時簽上
    去，院長批只發他一人考績，其他暫不發佈，當時丙○○仍是八十一分，後來於
    四月十四日才將他考績改為七十九分」「因四月十四日院長改後，我們於四月十
    五日通知丙○○繳回一半的考績獎金，他於四月廿一日簽收繳回通知，當時他不
    願繳回，我們於五月薪水中扣回」「是（八十一分改為七十九分時已領考績獎金
    了）」「 (考績獎金）核定後幾天就發了，就是八十二年一月廿日後幾天發了」
    「（雇員考績何來？）以衛生處規定，院長核定即定案，所以丙○○考績應於一
    月廿日即核定了」等語。嗣於八十七年二月廿三日檢察官訊問時證稱：「（通知
    丙○○之八十一年度考績文號？）八十二年三月卅一日八二投醫人字第○八四一
    號文）」「是（發函當時是甲等）」「發佈以後，於四月十五日通知總務科扣回
    他之考績獎金，因他改為考績乙等，故需收回一半之獎金」「是被告叫我拿去給
    他改的，正確日期忘了，應是卅一日以後至四月十五日之間之日期改的」「我拿
    上去，他改完後即打電話叫我上去拿」「當時沒蓋 (院長章），我請他再補蓋的
    」等語。證人即原南投醫院人事室組員張玄昆於八十七年三月二日檢察官偵查時
    證稱：「是（偵查卷附第一七三頁丙○○之公務人員履歷表之歷年考成紀錄是我
    寫的）」「丙○○（之考績）」「有，他原來是考績甲等，八十一分我寫在中間
    ，是八十二年三月八日寫的，因有一位雇員要參加升等考，他叫簡彩鸞，所以我
    即登錄所有雇員之考績」「（八十二年一月廿日何意？）是院長批示考績時間」
    「是委任級考績核定以後才更改，是八十二年四月間」「在八十二年四月間某日
    ，主任說院長把丙○○考績改為乙等，所以我才改為乙等」「已公文通知」「原
    寫獎金一個月，後來接獲通知才改『一』為『半』」等語。另於八十七年七月八
    日原審訊問時證稱：「是八十二年一月廿日院長丁○○把考績拿去考核將我們考
    績委員會核定丙○○七十九分改為八十一分，院長在這個時候有權利更改考績會
    決定之結果」「（考績為何又改為七十九分？）這個我不知道，到我們發佈丙○○考績時還是八十一分，她考績何時更改我還不知道，是我發佈後由我主任甲○○告訴我說院長說要改為乙等，我們有告訴院長不能再更改，所以我們有要求院
    長在更改上面蓋章，然後我們通知丙○○考績並且收回獎金」等語，核與偵查卷
    附丙○○公務人員履歷表之歷年考成紀錄影本考成及塗改後之位置之情形及南投
    醫院人事室於八十二年四月十五日通知丙○○考績經核定為乙等，繳回一部分考
    績獎金之便條紙記載相符 (偵查卷第十二頁）。是被告係於八十二年三月三十一
    日考績公佈後始更改上開公文書上之記載應可認定。
四、偵查卷附南投醫院政風室函八十六年九月廿七日投醫政字第二七四號函示：本案
    進一步調閱當時卷宗，查出本院人事室於八二、一、十四將八十一年度員工年終
    考績簽請首長核定案中，雇員丙○○之考績確有先評列八十一分再更改七十九分
    之情事，而據人事主任甲○○及課員張玄昆告稱，八十二年一月廿日蔣前院長核
    定時，黃員確為八十一分，本室並據以於八十二年一月廿七簽呈蔣前院長決行陳
    報，八十二年三月間本院適有雇員簡彩鸞擬報名參加升等考試須檢附八十一年考
    績通知書，本室簽呈陳院長核發時，黃員仍予考列甲等，至四月中旬，蔣前院長
    令本室將原考績清冊送陳，並表示雇員考績係由機關首長核定，渠有權加以更改
    ，雖經本室據法力陳，蔣前院長仍逕予更改為七十九分，本室無奈只好據以請黃
    員繳回半個月九五三○之考績獎金。據此應可確認黃員之考績係為八十二年四月
    間始再更改，而非八十二年一月廿日核定當時所改等語，亦可為被告上開變造公
    文書犯行之佐證。
五、被告另辯稱：該院人事室曾於八十二年四月十五日以簽條，通知丙○○繳回八十
    一年考績獎金，曾於同日會知總務出納承辦員乙○○，足證被告係在八十二年三
    月三十一日以前將丙○○考績從八十一分更改為七十九分等語，並經乙○○到庭
    證稱：「（該簽條有你會章？）答：是的，我是八十二年四月十五日會章的」，
    「原先由丙○○預備考績甲等獎金一個月，後來人事室通知他考績為乙等，所以
    由人事室會我要追回半個月的獎金」，「在簽條前大約一個禮拜，我曾經向她催
    討二次，她就是不繳，後來人事室才以這個簽條會我」等語，然人事室簽條日期
    為八十二年四月十五日，與人事室主任甲○○前揭所證八十二年四月十四日被告
    將丙○○考績從八十一分改為七十九分之事實並不違背，按行政處理程序，人事
    室於八十二年四月十四日得知丙○○考績從甲等改列為乙等，於翌日通知丙○○
    及出納應繳回預備之考績獎金，實屬合理，證人乙○○所證其會章前一週即向丙○○追討考績獎金云云，然其會章日期為八十二年四月十五日，而其會章前有向
    丙○○催討考績獎金，並無任何事證，因此乙○○之證言不得採為被告有利之認
    定。
六、依公務人員考績法第十四條、施行細則第二十條至第二十二條之規定，公務人員
    之考績經核定後，除有同法第十六條、第十九條、施行細則第二十二條、第二十
    五條之法定事由，得另為適法處理外，原主管機關應無權加以變更。按依台灣省
    政府衛生處八十一年十二月二十二日八一衛人字第０八六四四號函（見偵查卷第
    十四頁正面）規定，雇員之考成係由南投醫院自行核定，毋庸報送上級機關備查
    ；又依台灣省政府所頒發之所屬各機關辦理八十年考績補充規定第五點、第十九
    點之規定：「考績核定以後，除依法復審者外，不得以任何理由要求更改考績總
    分或等第及排列名次」、「依照雇員管理規則第八條規定，雇員考成準用公務人
    員考績規定辦理。」（見偵查卷第十六頁背面）。雇員之考成準用公務人員考績
    法之規定，業如上述；足見雇員之考成一經機關首長核定，對機關首長即生拘束
    力，機關首長如無法定事由，應不得恣意加以變更，以防止裁量權之濫用。本件
    丙○○八十一年度之考成業經被告於八十二年一月二十日核定為八十一分，且已
    於八十二年三月三十一日以八十二投醫人字第０八四一號函通知，已如前述，是
    被告於八十二年四月十四日已無權再變更考成分數甚明，乃被告竟以發生於八十
    二年間之事由（即丙○○與陳憲德以照片恐嚇之事），擅自變造已確定之八十一
    年度考成分數，並於變造後交付予甲○○而行使之，不但足生損害於南投醫院辦
    理考成業務之正確性，且被害人之考成由甲等降為乙等，獎金減少一半，對被害
    人亦已發生損害甚明。
七、原審卷附銓敘部八十八年九月七日八八台法二字第一七九九七三九號函示：查公
    務人員考績法施行細則第十九條規定，機關長官覆核所屬公務人員考績案，如對
    初核結果有意見時，應交考績委員會復議，機關長關對復議結果，仍不同意時，
    得變更之。但應於考績案內，註明其事實理由。復查本部八十七年八月廿七日（
    八七）台法二字第一六六一三○五號函釋，係基於雇員考成準用公務人員考績法
    之前提，就雇員年終考成經機關首長核定尚未發布前，如發現雇員考成年度內有
    品性不端情事，自得本於權擇準用上開規定予以變更所為之釋示。至於臺灣省政
    府所屬各機關辦理八十年考績（成）補充規定第五點：「考績（成）核定以後除
    依法復審外，不得以任何理由要求變更考績總分或等次及排列名次。」係指各機
    關或受考人於考績（成）核定發布後，限制除依法復審者外不得變更，二者規範
    不同，不生抵觸之情事。又機關與機關間之行文並不直接對外發生效力等語，縱
    認被告對考績是否得予變更之主觀認知係採上開銓敘部所持意見，然被告既於八
    十二年三月三十一日丙○○考成公佈後，仍更改上開公文書內容，自不影響被告
    犯罪之成立。
八、按刑法第二百十一條所云變造，係就原已完成之公文書，無改作之權，而加以變
    更之謂，最高法院四十三年台上字第三三七號著有判例。如原為自己製作之公文
    書，茍於製作完成後，因發生法律上之權義關係，本人已無權再予變更，如擅自
    變更者，即應成立變造公文書罪。被告將已製作完成且確定之丙○○八十一年度
    之考成由八十一分變造為七十九分，並將變造後之考成名冊擲還人事室而據以通
    知丙○○退還已領取之部分考成獎金而據以行使，核被告所為，係犯刑法第二百
    十六條、第二百十一條之行使變造公文書罪。其變造公文書後復持以行使，變造
    之低度行為應為行使之高度行為所吸收，應論以行使變造公文書罪。被告假借其
    擔任南投醫院院長公務員之機會，行使變造公文書，應依刑法第一百三十四條前
    段規定加重其刑。
九、原審此部分依刑法第一百三十四條、第二百十六條、第二百十一條審酌被告身分
    、犯罪動機、目的、所生損害、犯後態度等一切情狀，量處有期徒刑一年六月，
    核無不合，被告此部分上訴仍執前詞否認該部分之犯罪，其上訴為無理由，應予
    駁回。另公訴意旨認被告另犯貪污治罪條例之罪，經本院前審以其係犯公務員洩
    漏關於中華民國國防以外應秘密之文書罪，而與貪污治罪條例之罪有牽連犯之關
    係，經判決確定在案，併此敘明。
十、據上論斷，應依刑事訴訟法第三百六十八條，判決如主文。
本案經檢察官己○○到庭執行職務。
中        華        民        國  九 十 二  年     二     月   二十五   日
                                  臺灣高等法院臺中分院刑事第三庭
                                        審判長法  官  陳  朱  貴
                法  官  廖  柏  基
                                              法  官  劉  連  星
右正本證明與原本無異。
如不服本判決應於收受送達後十日內向本院提出上訴書狀，其未敘述上訴之理由者並
得於提起上訴後十日內向本院補提理由書（均須按他造當事人之人數附繕本）。
                                              書記官  李  妍  嬅
中        華        民        國  九 十 二  年     二     月   二十六   日
刑法第二百十一條
偽造、變造公文書，足以生損害於公眾或他人者，處一年以上七年以下有期徒刑。
刑法第二百十六條
行使第二百十條至第二百十五條之文書者，依偽造、變造文書或登載不實事項或使登
載不實事項之規定處斷。
                                                                        Ｋ


司法院資訊處製作；財團法人民間司法改革基金會備份。
